臺灣高等法院高雄分院刑事判決　　　　100年度上易字第290號
上　訴　人
即　被　告　崔莉蘋
上列上訴人因業務侵占案件，不服臺灣高雄地方法院99年度易字
第1996號中華民國100 年1 月28日第一審判決（起訴案號：臺灣
高雄地方法院檢察署99年度偵字第830 號），提起上訴，本院判
決如下：
     主  文
原判決撤銷。
崔莉蘋無罪。
     理  由
一、公訴意旨略稱：崔莉蘋自民國82年2 月4 日起，任職於國泰
    人壽保險股份有限公司（下稱國泰人壽公司），擔任業務員
    ，負責向該公司客戶收取費用，各種保險金給付申請及款項
    之轉交，保單質押貸款及房屋貸款之申請、利息之收取及償
    還解繳公司等工作，為從事業務之人。其竟意圖為自己不法
    之所有，基於業務侵占之犯意，於98年2 月20日，在高雄縣
    鳳山市○○○路83巷14之4 號，向郭呂靜枝代收郭偉烈清償
    房貸之款項新台幣（下同）10萬元後，變易持有為所有之意
    思，侵占入己，未繳交回國泰人壽公司。嗣崔莉蘋遲未將上
    開收款收據交付郭呂靜枝，郭呂靜枝發覺有異，遂告知其子
    郭偉鴻，由郭偉鴻於同年8 月12日向國泰人壽公司客服申訴
    ，始循線查獲上情。因認崔莉蘋犯有刑法第336 條第2 項之
    業務侵占罪嫌（嗣經公訴檢察官於99年11月10日提出補充理
    由書變更起訴法條為刑法第335 條第1 項之侵占罪嫌）云云
    。
二、按犯罪事實應依證據認定之，無證據不得認定犯罪事實，刑
    事訴訟法第154 條第2 項定有明文。又認定犯罪事實所憑之
    證據，雖不以直接證據為限，間接證據亦包括在內；然而無
    論直接或間接證據，其為訴訟上之證明，須於通常一般之人
    均不致有所懷疑，而得確信其為真實程度者，始得據為有罪
    之認定，倘其證明尚未達到此一程度，而有合理性之懷疑存
    在時，即難為有罪之認定。再者，告訴人之告訴係以使被告
    受刑事訴追為目的，是其陳述是否與事實相符，仍應調查其
    他證據以資審認，此有最高法院52年台上字第1300號、76年
    度台上字第4986號判例可資參照。
三、本件公訴人認被告崔莉蘋涉有前開侵占罪嫌，係以被告於偵
    查中之供述，告訴代理人謝泰源、辛有才於偵查中之指訴、
    證人郭呂靜枝、郭偉鴻、魏玉惠、蕭淑貞於偵查中之證述、
    中華郵政股份有限公司鳳山郵局函、郭偉烈借款申請書、土
    地、建築物改良物抵押權設定契約書、借據、約定書、匯款
    同意書、郭偉鴻申訴紀錄單及郭偉烈全貸繳息紀錄單、國泰
    人壽公司銀行/ 郵局轉帳支付貸款本息委託書各1 份附卷為
    其主要論據。訊據上訴人即被告崔莉蘋雖坦承前曾幫郭呂靜
    枝繳納郭偉烈借款之利息，但否認有侵占情事，辯說：伊沒
    有於98年2 月20日，收到郭呂靜枝交付之10萬元。之前代繳
    房屋貸款都有給她收據云云。經查：
  (一)按被告以外之人於審判外之陳述，雖不符刑事訴訟法第159
    條之1 至第159 條之4 之規定，而經當事人於審判程序同意
    作為證據，法院審酌該言詞陳述或書面陳述作成時之情況，
    認為適當者，亦得為證據；當事人、代理人或辯護人於法院
    調查證據時，知有第159 第1 項不得為證據之情形，而未於
    言詞辯論終結前聲明異議者，視為有前項之同意，刑事訴訟
    法第159 條之1 及之5 分別定有明文。
    本案認定事實所引用之卷內證據資料，除原已符同法第159
    條之1 至第159 條之4 規定，及法律另有規定等傳聞法則例
    外規定，而得作為證據外，並無證據證明係公務員違背法定
    程式所取得，而檢察官於本院行準備程序時，已同意其作為
    本案證據之證據能力，被告崔莉蘋則爭執郭呂靜枝、郭偉鴻
    、魏玉慧、蕭淑貞於偵查中之陳述為審判外陳述，無證據能
    力，其餘則同意有證據能力（見原審99年度審易字第3335號
    卷，第15頁至第16頁），本院審酌郭呂靜枝、郭偉鴻、魏玉
    慧、蕭淑貞於偵查中之證述，均係向檢察官所為之陳述，且
    經具結（見偵查卷第16頁至第20頁、第68頁至第73頁），被
    告就此並未主張有何顯不可信之情況，本院復查無該證述有
    顯不可信之情況，參諸前揭刑事訴訟法第159 條之1 第2 項
    之規定，自得作為證據；其他供述證據，以各該陳述作成時
    之情況，並無違法取證之瑕疵，亦認以之作為證據為適當，
    依前揭法條意旨，自得為證據。
  (二)被告雖係國泰人壽公司業務員，但向客戶收取代繳借款之本
    息，並非保險業務員管理規則第15條所稱「業務員經授權從
    事保險招攬之行為」。再參以國泰人壽公司99年10月4 日刑
    事陳報狀所附與被告間之勞動契約影本、工作規則節錄影本
    （見原審卷第10頁至第13頁），並未見定有代為繳納客戶借
    款之本息係為被告業務之規定。上揭國泰人壽公司於陳報狀
    表示被告並不具收取證人郭呂靜枝所交付10萬元之權限，且
    證人郭呂靜枝所交付之10萬元亦未歸扣核銷郭偉烈房貸之本
    息，則國泰人壽公司並非被告本件犯罪之被害人，其所為告
    訴應係告發犯罪之性質，合先說明。
  (三)郭偉烈於89年8 月18日，向國泰人壽公司申請房屋貸款60萬
    元。借款期間自89年8 月30日起，至109 年8 月30日止，採
    「得利房貸專案」計息，每期攤還部分本金及依借款餘額計
    息之利息，此有郭偉烈借款申請書影本、土地建築改良物抵
    押權設定契約書影本、借據、約定書及匯款同意書影本各1
    份附卷可稽。（見偵查卷第29頁、第33頁至第36頁）。嗣後
    ，被告曾幫證人郭呂靜枝繳納過郭偉烈借款之利息，此為被
    告承認，並經證人魏玉惠、蕭淑貞（2 人均為國泰人壽公司
    客服專員）於偵查中證述屬實（見偵查卷第68頁至第71頁）
    ，且有郭偉烈擔保放款之利息收據在卷足憑（見偵查卷第62
    頁、第63頁）。
  (四)證人郭呂靜枝於98年2 月18日，向鳳山新富郵局提領現金8
    萬元，此有郵政存簿儲金簿影本2 紙附卷可稽（見偵查卷第
    5 頁、第6 頁）。證人郭偉鴻（即證人郭呂靜枝之子）於偵
    查中證稱：「我知道我媽媽拿10萬元給被告，但沒有拿到收
    據後，99年8 月12日打去國泰人壽公司客訴，請公司協助處
    理」（見偵查卷第16頁、第17頁）。告發人代理人謝泰源於
    偵查中供稱：「98年2 月20日，沒有跟郭呂靜枝收郭偉烈清
    償房貸10萬元。郭偉鴻於98年8 月12日來客訴，說他媽媽2
    月20日交給被告清償房貸10萬元，但一直沒有收到收據，所
    以來客訴」（見偵查卷第9頁、第15頁、第16頁）。
  (五)本件爭執點，在於被告有無受郭呂靜枝之託，代繳郭偉烈借
    款之本息，於98年2 月20日，於郭呂靜枝住處，收受10萬元
    後，將該款項侵占入己，而未向國泰人壽公司繳納。
    依證人郭呂靜枝於原審審判中具結證述「（被告問：我沒
      有跟你拿十萬元，你跟公司這樣說害我現在沒有工作，公
      司也把我證照都停了，你為了10萬害我，這樣對嗎？）你
      這樣說就不對了，你騙我這個老人，我為了這10萬元存了
      多少年才有，你講好心要幫我兒子還這10萬元，我才拿10
      萬元給你，我還去郵局領的，這都有證據。（被告問：你
      當時說你要還房貸，我說如果你要還清必須你本人去公司
      還，我不能幫你？）你說如果要還全部就要去公司還，我
      說知道，之前還20萬也是你幫我拿去公司還的，我沒有辦
      法一次全部還完房貸，所以我就慢慢還，所以這次拿10萬
      元請你幫我還。（被告問：你是否問我如果要全部還清要
      還多少錢叫我去公司查？）沒有，我是說要還錢，她（指
      被告）就叫我整筆還，我說我沒有辦法。（被告問：你這
      樣說就不對了，我哪有可能要你說要還這筆錢，是你問我
      的？）我想你在那邊比較知道，我是想知道如果要還還要
      還多少。（被告問：如果你沒問我，我不可能這麼雞婆去
      問這個，現在你還說沒有？）我是說我這10萬元要先還，
      你說要我兒子本人去公司還，我就說不是要全還，是要一
      部還，所以我就把10萬元交給你。（提示偵卷第6 頁郵局
      存摺影本並告以要旨，檢察官問：該現金提款8 萬元，是
      否是你去領的？）對，我本人領的。我身上有兒子給我的
      只有2 萬元，所以我去領8 萬剛好10萬。我去領是為了要
      幫我兒子還貸款，他沒有賺錢，家庭不好過。（檢察官問
      ：你為何要在98年2 月18日去領錢？）她（指被告）就說
      何時要來向我拿錢，我就去領，我去領後的隔天她就來跟
      我拿錢了。（檢察官問：你為何知道何時要繳郭偉烈房貸
      的時間？）每個月我都要繳，每個月何時我忘了，我每個
      月都有去郵局繳貸款利息。（檢察官問：是你打電話給崔
      莉蘋來收貸款的錢？）我錢領回來，就打電話跟被告說我
      錢領回來了，你何時有空過來拿。（檢察官問：照你剛剛
      說的，被告已經跟你收很多次郭偉烈貸款的錢，她是否每
      次都有給你收據？）有，但這回沒有拿。（檢察官問：是
      當場拿錢給被告，被告拿收據給你，還是隔幾天再給你？
      ）有時是當場，有時是隔幾天才給。（檢察官問：這次沒
      有拿到收據，你有沒有跟被告說？）有，但是找不到人，
      有時打電話給她，她手機都沒開。（檢察官問：你錢拿給
      被告後，幾天後跟她討收據？）約10多天，我覺得奇怪怎
      麼都沒有拿收據來，就打電話給她，但她手機就關機了。
      （檢察官問：為何你要到98年9 月17日才要去公司寫這張
      聲明書？）這是我煩惱想說我存了好幾年才有10萬元，為
      什麼她要跑掉，這聲明書是我兒子幫我寫的。（檢察官問
      ：你是何時知道被告沒有把錢交給公司？）七月那時，聽
      我兒子女兒說我怎麼這麼笨，她現在已經很亂了我還拿錢
      給她。（檢察官問：事情是否都能記得清楚？）有時候會
      不記得，老了記憶不好。（檢察官問：是否還記得這個10
      萬元？）記得，為了這10萬元我還睡不著吃不下。（審判
      長問：郭偉烈貸款利息一個月要繳多少？）每個月3,000
      至4,000 。連本帶利一個月要繳3,000 多。（審判長問：
      你之前交給崔莉蘋是大約都給多少？）之前是4,100 多，
      接下來是3,000 多。（審判長問：為何這次是繳10萬元？
      ）我想說已經有存了10萬元，就先幫郭偉烈還這些。」等
      語（見原審卷第44頁至第48頁）。
    從證人郭呂靜枝上述證言得知，證人指被告侵占犯行之時
      間為98年2 月19日。然證人郭偉鴻於98年8 月12日電話客
      訴時則稱在2 月20日交付被告10萬元（見偵查卷第23頁）
      。證人郭呂靜枝於98年9 月17日向國泰人壽公司提出書面
      陳述時亦稱於98年2 月20日交付被告10萬元（見偵查卷第
      4 頁）。究竟被告侵占時間是98年2 月19日，或98年2 月
      20日，出現2 種說法。證人郭呂靜枝在檢察官及詰問時自
      稱：「我老了，記憶不好，但10萬元的事情我記得」，何
      以對被告侵占時間會有先後不一指訴？本件被告是否涉嫌
      侵占，仍有值得懷疑之處。
    告發代理人辛有才於偵查中供稱：「於98年2 月3 日時，
      郭偉烈還剩242,022 元房貸本金」（見偵查卷第55頁）。
      如果被告確於98年2 月20日，受託代繳房貸10萬元的話，
      扣除之，郭偉烈房貸本金僅剩142,022 元，那麼證人郭呂
      靜枝於98年3 月起，按月繳納房貸之金額應比之前繳納之
      3,000 多元大為降低才是，如果房貸未降，證人發現被告
      侵占之時間，應該早於98年3 月間即應發現。證人郭呂靜
      枝在檢察官反詰問時自稱：「98年7 月時，我知道被告沒
      有把錢給公司」，證人郭呂靜枝對發現被告侵占時間慢了
      4 月之久，亦與常情有違，此乃被告是否涉嫌侵占，仍有
      值得懷疑之處。
  (六)綜上所述，被告前開所辯，尚非不可採信，從而公訴人所持
    之前開論據，均無法採為認定被告犯罪之證據。此外，復查
    無其他積極證據足資被告有何侵占之犯行，被告被訴侵占罪
    ，自屬不能證明。
四、原審未詳為推求，遽為論罪科刑之判決，即有未洽。被告執
    此上訴，指摘原判決不當，為有理由，應由本院將原判決撤
    銷，並為被告無罪之判決。
據上論斷，應依刑事訴訟法第369 條第1 項前段、第364 條、第
301條第1 項，判決如主文。
本案經檢察官劉宗慶到庭執行職務。
中    華    民    國   100    年    4     月    28    日
                  刑事第二庭    審判長法  官 林正雄
                                      法  官 黃壽燕
                                      法  官 邱明弘
以上正本證明與原本無異。
本判決不得上訴。
中    華    民    國   100    年    4     月    29    日
                                      書記官 林淑敏